臺灣高等法院臺南分院刑事判決　　　　　　 九十年度上易字第一七四號　 孝股
　　上　訴　人　臺灣嘉義地方法院檢察署檢察官
　　被　　　告　乙○○
　　選任辯護人　劉榮治律師
右上訴人因被告違反證券交易法案件，不服臺灣嘉義地方法院九十年度易字第三八三
號中華民國九十年九月二十八日第一審判決（起訴案號：臺灣嘉義地方法院檢察署八
十九年度偵字第九號），提起上訴，本院判決如左：
    主  文
上訴駁回。
    理  由
一、公訴意旨略以：被告乙○○係東隆五金工業股份有限公司（下稱東隆公司）前任
    副董事長（於民國八十五年五月二日解任）暨永順投資股份有限公司（下稱永順
    公司）董事長，被告於民國（下同）八十七年九月間得知東隆五金爆發違約交割
    ，即於同月二十六日由中國大陸趕回台灣，並於同年十月七日在台北市○○○路
    東帝士大樓，由東隆公司董事長范方源指示會計部經理簡詩宏製作公司財務報表
    ，並由會計部人員在范耀彬之辦公室向被告及范耀彬以該報表做簡報，由該報表
    顯示東隆五金遭受范芳魁掏空公司資產數十億元，已造成公司財務危機，被告於
    得悉此項消息後，竟於東隆公司於八十七年十月二十一日透過證券交易所重大訊
    息記者說明會對外公布「東隆五金定期存單0000000千元及長期股權投資
    0000000千元，因保管人員不知去向，已將該批人員名單報請財政部證券
    暨期貨管理委員會調查」等重大訊息前之同年月八日、九日、十二日、十三日、
    十四日，分別以自己、其子范芳橋、范芳嘉及永順公司在萬泰證券股份有限公司
    （下稱萬泰證券）開立之股票買賣帳戶，委託營業員施仙女以跌停板之價格，出
    脫東隆公司股票，總計四０四三千股，因認被告涉有違反（修正前）證券交易法
    第一百五十七條之一第一項之規定而犯同法第一百七十五條之（內線交易）罪嫌
    云云。
二、按犯罪事實應依證據認定之，無證據不得推定其犯罪事實；又不能證明被告犯罪
    者，應諭知無罪之判決；刑事訴訟法第一百五十四條、第三百零一條第一項分別
    定有明文。又犯罪事實之認定，應憑真實之證據，倘證據是否真實尚欠明確，自
    難以擬制推測之方法，為其判斷之基礎；而認定犯罪事實之證據係指足以認定被
    告確有犯罪行為之積極證據而言，該項證據自須適合於被告犯罪事實之認定，始
    得採為斷罪資料，最高法院五十三年著有臺上字第六五六號、二十九年上字第三
    一０五號著有判例可資參照。且刑事訴訟上證明之資料，無論其為直接或間接證
    據，均須達於通常一般之人均不致有所懷疑，而得確信其為真實之程度，始得據
    為有罪之認定，若其關於被告是否犯罪之證明未能達此程度，而有合理懷疑之存
    在，致使無從形成有罪之確信，根據「罪證有疑，利於被告」之證據法則，即不
    得遽為不利被告之認定，亦有最高法院七十六年度臺上字第四九八六號判例可資
    參照。
三、起訴意旨認被告涉犯上開內線交易罪嫌，係以：（一）被告於八十七年十月十七
    日前往東帝士大樓見范芳源時，范芳源事先即要求會計部經理簡詩宏製作公司財
    務報表，該報表顯示范芳魁掏空公司資產數十億元，並由會計部人員向被告作簡
    報，簡報後被告並把范芳源叫去辦公室罵之事實，分據證人范芳源、簡詩宏證述
    明確。（二）被告於同年十月八日後即以當日跌停板之價格大量出脫持股，（其
    中在八十七年十月三日以自己帳戶出脫二百千股、十月六日以自己帳戶出脫二百
    千股、十月七日出脫永順公司所持有東隆五金之持股二百千股、以自己帳戶出脫
    七八四千股、十月八日以自己帳戶出脫一三四四千股、出脫永順公司所持有東隆
    五金之持股三百千股、十月九日以自己帳戶出脫二百千股、出脫永順公司所持有
    東隆五金之持股一百千股、十月十二日出脫其子范芳橋帳戶內東隆五金持股九十
    九千股、出脫其子范芳嘉帳戶內東隆五金持股八百千股、十月十三日、十四日各
    出脫其子范芳嘉帳戶內東隆五金持股一百千股，此有股票對帳單影本足憑），顯
    見被告於與范芳源見面後確實有獲得公司資產（遭）到掏空之內線消息，才會突
    然大量拋售持股。（三）況東隆五金直至八十七年十月二十一日方對外正式公開
    「東隆五金定期存單0000000千元及長期股權投資0000000千元，
    因保管人員不知去向，已將該批人員名單報請財政部證券暨期貨管理委員會調查
    」，此有台灣證券交易所提供之重大訊息資料報表足憑，且東隆五金雖於同年九
    月底其股價即出現跌停情況，然據被告所提出之新聞報導資料亦僅記載東隆五金
    財務吃緊，並未報導其遭范芳魁掏空資產之詳細新聞，顯難謂該項訊息業已公開
    。」等情為論罪依據。
四、檢察官上訴意旨則以：証人范芳源於偵查中即証稱：「當時股票已跌停五、六天
    了，提供給他看報表，范芳魁掏空數十億元，乙○○看後不高興即離開。」；而
    被告與証人范芳源為叔姪關係，被告當無誣陷被告之理。再徵諸被告於同年十月
    八日後即以當日跌停板之價格大量出脫持股，此有股票對帳單影本足憑，顯見被
    告與范芳源見面後確實有獲得公司資產遭到掏空之內線消息，才會突然大量拋售
    持股云云。
五、訊據被告堅詞否認右揭犯行，辯稱：（一）東隆公司於八十七年九月二十五日因
    鉅量違約交割，引發投資人驚慌，東隆公司股票當日無量跳空跌停板，被告當時
    人在大陸天津，經萬泰公司營業員施仙女電話告知，被告身為東隆公司鉅額投資
    人，惟恐遭受重大損失立即委託施仙女，將被告掌控東隆公司之股票全部掛單出
    賣，並於同年九月二十五日向財政部證券管理會提出永順公司持股轉讓申報。（
    二）再被告雖委託施仙女以跌停價掛單出脫持股，然因東隆公司股票無量下跌，
    九月底之委賣單多未成交，直至同年十月初始有成交紀錄，又其於同年十月七日
    前去東隆公司係為了解能否拯救公司，當日並無東隆公司任何人簡報，亦不知有
    關東隆公司資產遭范芳魁掏空之情事，其所以出脫持股，係跟隨市場腳步，並非
    基於內線消息；（三）從被告委託施仙女出售股票之情形，於同年十月七日之前
    均大量掛出，反而於同年十月七日以後逐漸減量，若果真被告於同年十月七日至
    台北知悉東隆公司資金遭掏空，必然於該日以後會陸續大量掛出求售，豈有反而
    大量減少掛單而手抱大量未出脫之股票之理等語。
六、按所謂內線交易（insider trade），係指公開發行有價證券公司之董事監察人
    、經理人、職員、主要股東等內部人，利用其地位或職務，獲取重大影響公司有
    價證券價格之內部消息，在該消息未公開前，買賣公司有價證券以獲取利益或避
    免損失之行為。其旨在防止該等關係之人可先獲悉發行股票公司有重大影響其股
    票之利多或利空消息，在該消息公開前，買入或賣出股票。藉以維護公平交易原
    則，並防止內線交易，保護一般投資人之利益。故必須在獲知該消息，且尚未公
    開之時，始受前述內線交易，禁止之規範。起訴意旨係認被告於八十七年十月七
    日獲得「東隆公司遭范芳魁掏空資產」之內部消息，旋即於十月八日起，大量出
    脫持股，因認被告涉犯內線交易罪嫌。經查：
（一）東隆公司雖於八十七年十月二十一日始透過証券交易所重大訊息記者說明會對
      外公布「東隆五金定期存單0000000千元及長期股權投資000000
      0千元，因保管人員不知去向，已將該批人員名單報請財政部證券暨期貨管理
      委員會調查」等重大訊息，此固有東隆公司辦理重大訊息說明記者會申報書及
      新聞稿附卷足憑（見調查卷第附件二十）。且被告於八十七年十月七日曾至東
      隆公司台北東帝士大樓之事實，亦為被告供明在卷；然八十七年十月七日係因
      東隆公司自同年九月間爆發違約交割後，該公司董事長范芳源為求解決東隆公
      司之財務危機，而與被告及案外人范耀彬、范芳嘉等人商談如何解決財務問題
      ，會中曾提及范芳魁挪用公司資財之情，但因証人范芳源推說不清楚范芳魁挪
      用多少公司資金，而未有結論等情，業據被告於台北市調查處（下稱調查處）
      供明在卷（偵字第三九四號偵查卷第四頁反面至第五頁），核與証人范芳嘉於
      調查處証述之情節相符（見同偵查卷第十頁反面至十一頁）；而証人范芳源於
      調查處時亦証稱「開始我即將公司遭范芳魁掏空財務嚴重危機之狀況向他們報
      告」、「當日係找被告等人幫忙解決財務危機」（見証人調查卷筆錄）。足認
      証人范芳源當日確係為求解決東隆公司之財務危機，而與被告等人商議，且會
      中亦曾提及范芳魁挪用公司資產之情事。被告所辯當日會面未提及范芳魁挪用
      公司資產之事云云，自無足取。至証人即東隆公司重整人戴紹松（當日任東隆
      公司國內部副總經理）雖於偵查時證稱：「（問：公司資產遭范芳魁掏空？答
      稱：）是的，八十七年十一月銀行團請群葉會計師查帳，才知道」等語（見八
      十九年度偵字第九號偵查卷三十七頁）、「（問：會計師何時查帳？答稱：）
      八十七年十月底開始查，查了二個月才清楚，之前不曉得資金被掏空」等語（
      見偵查卷第七十三頁），僅足証明於八十七年十一月銀行團查帳後，始確知范
      芳魁掏空公司資產及數額，尚難以此即認被告當日與証人范芳源等人會面時，
      未提及范芳魁挪用公司資產之事。
（二）茲首應審酌者，厥為被告於該日會商時，究否確知范芳魁掏空公司資產之數額
      。查：
  １、公訴人雖指稱「當日會面時，范芳源指示會計部經理簡詩宏製作公司財務報表
      ，並由會計人員在范耀彬之辦公室向被告及范耀彬以該報表做簡報，由該報表
      顯示東隆公司遭受范芳魁掏空公司資產數十億元」等語。但證人簡詩宏是日並
      未向被告做簡報，亦未提出「東隆公司資產遭范芳魁掏空」之具體資料之事實
      ，已據證人簡詩宏於偵查時證稱：「我們【按：指簡詩宏與被告】只在離開時
      在電梯口碰面、點一下頭而已。」、「（問：當時是否列報表？答稱：）有列
      報表給范芳源、范耀彬」、「（問：是否對乙○○【偵訊筆錄誤植為范芳琦】
      、范芳嘉做簡報？答稱：）沒有。」及「（問：報表內容？答稱：）當時淨值
      仍為正。」等語（見同偵查卷第一三二頁）明確，是公訴意旨認證人簡詩宏向
      被告做簡報、被告因此獲悉東隆公司資產遭掏空乙節，容有誤會。
  ２、至證人范芳源於檢察官偵查時固陳證：「當時股票已跌停五、六天了，提供給
      他看報表，范芳魁掏空數十億元，乙○○看後不高興即離開。」云云（見同偵
      查卷第二十七頁），然查，證人范芳源右揭陳證內容，與證人簡詩宏之證述情
      節，已有不符；且參以被告係東隆公司創設負責人（坊間所謂東隆第一代），
      八十五年五月間東隆公司改選董、監事，被告與證人范芳源等人（坊間所謂東
      隆第二代）因此交惡之情，乃報章媒體廣為報導之事實，是衡諸經驗及論理法
      則，證人范芳源果若事先知悉「東隆公司資產遭范芳魁掏空」之內部消息，顯
      難認渠有將該項內部消息告知被告以利被告脫手股票之可能。是被告於調查處
      供稱「當時范芳源到場後推說不清楚范芳魁挪用多少公司資金，也沒有表示要
      我及范耀彬幫忙之意，故我在當時即表示范芳源若不說明清楚，我們也沒有辦
      法幫忙」等語（見三九四號偵查卷第五頁）；及証人范芳嘉於調查處所供或証
      述「當日我及我父親（即被告）曾要求范芳源報告說明公司虧損情形，再視我
      們財力狀況提出幫助，但范芳源只表明係范芳魁挪用公司資金，卻不說明以何
      種方式挪用，挪用金額數字以及公司實際虧空等詳情，且范芳源態度不佳，我
      及我父親原出自幫忙之善心，竟不被范芳源接受，故討論並無具體結果而離去
      」等語（見同偵查卷第十一頁正面至十二頁），應可信採。
  ３、綜上所述，被告當日雖與証人范芳源會面，但尚難認被告已確定知悉范芳魁究
      挪用公司多少資產，或東隆公司財務狀況究虧損多少等情。公訴人所指稱「當
      日會面時，范芳源指示會計部經理簡詩宏製作公司財務報表，並由會計人員在
      范耀彬之辦公室向被告及范耀彬以該報表做簡報，由該報表顯示東隆公司遭受
      范芳魁掏空公司資產數十億元」云云， 尚屬不能証明。
（三）復查東隆公司於八十七年九月二十四日、二十五日、二十八日連續三日發生違
      約交割情事，自八十七年九月二十五日起該公司每日股價均以跌停作收一節，
      復據証人即台灣証券交易所人員甲○○於本院調查時到庭結証屬實（見本院九
      十一年三月二十八日訊問筆錄），並有市場每日交易明細表附於本院卷足憑。
      再依本院卷附之東隆公司每日交易明細表所載：自八十七年九月二十五日起，
      除同年月二十八日、二十九日市場委賣總量為九千七百九十三張、三千四百九
      十五張、十月十七日六千九百七十一張外，其餘每日市場委買總量均達萬餘張
      ，其中同年十月六日更高達十萬五千五百六十六張、十月七日則達十一萬一千
      七百六十六張；及參酌卷附之自八十七年九月二十五日東隆公司違約交割起之
      媒體報導，均指向「東隆公司信用擴張過大，轉投資事業過多財務吃緊」等情
      ，其中八十七年九月二十六日之報紙則談及「范芳魁個人積極投資理財，因不
      乏高度風險或失敗例子，也被許多東隆往來銀行及投資者認為是值得關注的變
      數。例如范芳魁介入駿達建設公司，目前仍套牢不少資金．．．」等語，同年
      月二十九日之報紙則報導「．．．在會中東隆五金董事長范芳源亦撇清公司與
      現任總經理范芳魁的關係，指出范芳魁目前正請假處理私人財務問題中，公司
      亦無法與其取得聯繫，其個人財務問題與公司全然無關，不致影響公司的營運
      」等語觀之（均見調查卷內之報紙剪報），足認「東隆公司財務發生問題」與
      「范芳魁投資失利」等影響股價因素之消息，於市場上早已有傳聞；且縱令東
      隆公司一再「撇清與范芳魁之關係」，並表示與「范芳魁個人財務問題與公司
      全然無關」，更於同年月三十日經報載「東隆公司撤換總經理范芳魁，且范芳
      源表示范芳魁財務涉及公司財務部分，經過東隆釐清，都在可控制範圍內」等
      情，東隆公司之股價仍未見起色，仍每日以跌停作收，顯見市場投資人對東隆
      公司已信心潰散，則得否以被告事後於同年有十月七日前往東隆公司與范芳源
      會面，並得知范芳魁挪用公司資產一節，即認被告涉有內線交易，已非無疑。
（四）再查，被告自八十七年九月下旬起，即已大量委賣東隆公司股票，堪認其出脫
      持股與公訴意旨所指八十七年十月七日之會面無涉：
  １、公訴意旨係認被告於八十七年十月七日前去東隆公司台北東帝士大樓，自証人
      范芳源處獲悉東隆公司資產遭范芳魁掏空之內部消息，隨即於次日起大量出脫
      持有操作之東隆公司股票。然查被告於八十七年九月底獲悉東隆公司股票有投
      資人大量違約交割之情事後，即已委託萬泰證券營業員施仙女掛單賣出持有之
      東隆公司股票，但因東隆公司股票無量跌停，多數委賣單均未成交，其賣出東
      隆公司股票，始自八十七年九月底東隆公司投資人違約交割情事經披露，並非
      自八十七年十月七日前往東隆公司東帝士大樓獲悉任何消息始賣出等情，為被
      告供明在卷，並經證人即萬泰證券營業員施仙女於原審到庭結證明確，且有萬
      泰證券「普通股委託明細表」（電腦列印報表）附於原審卷可佐；且觀之本院
      卷附証人甲○○提出之被告委託出售股票每日明細表所載，被告個人部分、永
      順公司部分分別自八十七年九月二十五日起，同年十月二日起每日均以跌停價
      委託出售股票，足見被告所辯其自八十七年九月底起，即已大量委賣東隆公司
      股票等語，尚非無據。
  ２、次查，公訴意旨係認被告於八十七年十月七日獲悉「東隆公司資產遭范芳魁掏
      空」之內部消息後始大量出脫持股，然查，被告早自八十七年九月底起即已大
      量出賣持股之事實，已如前述；尚且於八十七年十月七日當日，被告前往東隆
      公司東帝士大樓前，於是日早上集中市場開盤前之八時三十分起，即有多筆分
      別為二百張之委賣單，且委託時間多在開盤前後之事實，有前揭萬泰證券「普
      通股委託明細表」（電腦列印報表）可稽，且依証人甲○○所提供之被告每日
      委託買賣股票明細表所載，被告於該日早上八時三十分許至八時四十二分許，
      即已委託出售股票二千三百八十四張，於九時十六分許至九時十七分許，取消
      其中一千八百張之委賣張數，但九時二十三分許至十時十五分許，又陸續有多
      筆取消或委賣之情事，於會面後之同年月八日上午委託出售一千九百九十四張
      股票後，又減量五十張股票之委賣等情，足見被告前去東隆公司東帝士大樓前
      ，即已大量掛單賣出東隆公司股票，間而可認被告出脫東隆公司持股，與公訴
      意旨所指之八十七年十月七日之會面無涉；再參諸被告自八十七年九月底開始
      掛單出脫東隆公司持股，因無量跌停而未成交，直至同年十月三日起有成交紀
      錄，又自同年十月三日至十月七日間，被告委賣之東隆股票張數近一萬七千張
      （成交約二千張），自十月八日起至十月十二日止，被告委賣之東隆公司持股
      約六千五百張（成交約三千八百張），此亦有上開萬泰證券「普通股委託明細
      表」（電腦列印報表）在卷可考，及証人甲○○提出之被告每日委託買賣股票
      明細表可稽，是比較公訴意旨所指被告獲悉「東隆公司股票經范芳魁掏空」之
      內部消息之十月七日前後，是日之後被告委賣之東隆股票張數反較是日之前為
      少，若果真被告確有於十月七日獲悉公訴意旨所指之內部消息，衡情被告當增
      加賣出東隆公司股票張數始為合理，焉有反而減少委賣張數或於委託出售後又
      減量出售之可能，益徵被告並非自八十七年十月七日獲悉「范芳魁挪用公司資
      產街之消息，始大量出售其持股。
七、綜上諸情互核以觀，被告所辯賣出東隆公司股票非因公訴意旨所指之內線消息等
    情，尚非無據，尚難以被告於八十七年十月七日前往東隆公司與証人范芳源會面
    ，即認有何公訴意旨所指之內線交易情事，此外，亦查無被告涉有何其他內線交
    易之犯行，揆諸首揭條文及判例意旨，應認不能証明被告犯罪。
八、從而原審以不能證明被告犯罪而諭知無罪之判決，核無不合，檢察官上訴意旨，
    仍執前詞指摘原判決不當，為無理由，應予駁回。
據上論結，應依刑事訴訟法第三百六十八條，判決如主文。
本案經檢察官吳忠賢到庭執行職務。
中      華      民      國    九十一    年      五      月      八      日
                                     臺灣高等法院臺南分院刑事第五庭
                                             審判長法官  鄭  文  肅
                                                   法官  王  浦  傑
                                                   法官  陳  珍  如
右正本證明與原本無異。
不得上訴。
                                             法院書記官  周  美  莉
中      華      民      國    九十一    年      五      月      九      日
